臺灣板橋地方法院民事判決　九十二年度訴字第一九○三號
　　原　　　告　丙○○
　　訴訟代理人　孫世群律師
　　被　　　告　甲○○
右當事人間請求所有權移轉登記事件，於民國九十三年二月十二日言詞辯論終結，本
院判決如左：
    主      文
被告應將座落台北縣鶯歌鎮○○段五九二地號土地應有部分九萬九千四百分之九百八
十一，及其上一八○二建號即台北縣鶯歌鎮○○路一三八號七樓房屋所有權移轉登記
與原告。
訴訟費用由被告負擔。
    事      實
甲、原告方面：
一、聲明：如主文第一項所示。
二、陳述：
（一）緣兩造現為夫妻關係，惟正訴請離婚中，按兩造係於民國九十年六月十一日結
      婚，並於同年十月二十二日辦理結婚登記，兩造於辦理結婚登記後，因原告於
      婚前即從事法拍屋之投標投資，既然兩造已辦妥結婚登記，原告即與被告商議
      ，徵得被告同意，由原告負責挑選決定投標之房屋標的及投標價格，而由被告
      負責以被告名義投標，如有標得房屋，即由原告將標得房地信託登記於被告名
      下，實際上仍係原告所有，以便於投標、日後出賣等事項之進行，後於九十年
      十一月間，原告於挑選投標之房屋標的台北縣鶯歌鎮○○路一三八號七樓房屋
      及座落基地台北縣鶯歌鎮○○段五九二地號權利範圍九萬九千四百分之九百八
      十一土地及投標金額新台幣（下同）一百五十萬八千元後，原告並備妥投標所
      需保證金，即委託房屋仲介人員乙○○帶領被告辦理協助投標相關手續，並交
      代乙○○帶被告去板橋地方法院投標，並標得該房地，房地價款亦均由原告支
      付，其中保證金二十九萬元，係因乙○○先前欠原告錢，故於九十年十一月十
      二日簽發面額六十五萬元支票交給原告，乙○○並於同日自其活儲帳戶提領六
      十五萬元存入其甲存支票帳戶，原告即將該支票兌現後，其中二十九萬元開立
      台灣銀行支票作為保證金，餘款三十六萬存入原告帳戶，而得標後尾款一百二
      十一萬八千元係由原告帳戶提領開立台灣銀行支票繳交法院，有開立台支申請
      書可證，並有乙○○書立收據載明「於中華民國九十年十一月十五日由丙○○
      先生支付臺灣銀行本票新台幣一百二十一萬八千元支票一張，丙○○主張以信
      託方式由甲○○具名標購到之台北縣鶯歌鎮○○路一三八號之尾款無誤」，而
      乙○○亦親自聽聞兩造談論協議投標本件房屋如有得標，即成立信託契約，由
      原告將系爭房地信託登記於被告名下等情節，證人並參與本件投標過程，證人
      對本件房屋只是信託登記在被告名下，實際所有權人仍係原告等情節知之甚詳
      ，可資傳訊，系爭房地之所有權狀正本辦妥後亦持續由原告持有（可當庭提出
      ），今原告謹以本起訴狀送達被告終止信託契約，被告自應將系爭房地所有權
      移轉登記於原告，故請求判決如原告訴之聲明。
（二）退一萬步言，如本院認兩造間並無信託契約，則原告謹備位主張本件房地係由
      原告贈與被告，而被告甲○○及其母親洪寶英於九十二年二月二十三日下午三
      點三十分左右夥同另一人，至彰化縣福興鄉○○村○○街七十一號，基於共同
      犯意聯絡、行為分擔，由被告甲○○、洪寶英出手毆打原告之母親陳嬌女、原
      告之姐姐邱秀蘭，致陳嬌女受有頸部挫擦傷（2×2，1×1cm）、右上肢挫插傷
      （3×3，5×5cm）、左前臂挫擦傷（3×3cm），邱秀蘭受有左頸部抓傷（1×0
      .2cm）、左前胸抓傷（6×0.5cm）、右前胸三處抓傷（9×0.5cm）、（8×0.2
      cm）、（3×0.2cm）、左上臂二處瘀青（1.5×1cm）、左膝瘀青腫脹（2×2cm
      ）、左足瘀青腫脹（2×2cm）、右小腿瘀青（3×2cm），有驗傷單可稽及保護
      令可佐，被告甲○○更出言恐嚇「要告訴人全家死得很難看、斷種」，核以被
      告所為，顯以該當刑法上共同傷害、恐嚇罪嫌，原告謹依民法第四百十六條「
      受贈人對於贈與人有左列情事之一者，贈與人得撤銷其贈與：一、對於贈與人
      、其直系血親、三親等內旁系血親有故意侵害之行為，依刑法有處罰之明文者
      」規定以本書狀送達被告為撤銷本件贈與之意思表示，被告自仍應依民法第四
      百十九條第二項「贈與撤銷後，贈與人得依不當得利之規定請求返還贈與物」
　　　規定，將本件房地移轉登記與原告。
三、證據：提出不動產權利移轉證書、土地、建物所有權狀、支票存根、取款憑條、
    往來收入傳票、收據、診斷證明書、驗傷診斷書、民事通常保護令及委託書等件
    為證，並聲請訊問證人乙○○。
乙、被告方面：
一、聲明：原告之訴駁回。
二、陳述：
（一）按所謂信託契約係指委託人為自己或第三人之利益，以特定財產為信託財產移
      轉與受託人管理或處分，以達一定之經濟上或社會上目的之行為，或委託人將
      財產移轉或為其他處分，使受託人依信託之本旨，為受益人之利益或為特定之
      目的，管理或處分信託財產之關係。而財產登記為他人名義，其原因非止一端
      ，並非一經登記即可推論兩造間有信託契約關係。故不能僅憑系爭財產登記於
      被告名下，即遽認兩造間有信託契約存在。又兩造為夫妻，並未以契約就民法
      所定之約定財產制選擇其一為夫妻財產制，自應以法定財產制為其夫妻財產。
      系爭房地係兩造於九十一年十一月間在婚姻關係存續中所購，已登記為被告所
      有，依民法第一千零十六條前段、第一千零十七條第一項規定，應為被告之原
      有財產，由被告保有其所有權，至買受系爭房地之資金，縱由原告支付，亦與
      信託契約之成立與否無涉（最高法院八十三年度台上字第一二三七號判決要旨
      參照）。
（二）次按法律關係（權利義務關係）之存否，如當事人有所爭執，依舉證責任分配
      法則，主張存在者，應就該法律關係成立之要件事實，負舉證責任，若應負舉
      證責任者不能舉證，以證實自己主張之事實為真正，縱使對造就其抗辯事實即
      令不能舉證，或其所舉證據尚有疵累，亦無從遽認其主張屬實（最高法院十七
      年上字第九一七號判例意旨參照）。故被告如否認兩造間有信託契約之法律關
      係存在，此事實存在乃原告得否終止信託契約關係，並據以請求返還信託財產
      之前提要件，自應由原告就該信託契約關係存在之事實，負舉證責任。本件原
      告雖提出由乙○○所書立載明「於中華民國九十年十一月十五日由丙○○先生
      支付台灣銀行本票新台幣一百二十八萬元支票一張，丙○○主張以信託方式由
      甲○○具名標購到之台北縣鶯歌鎮○○路一三八號之尾款無誤」之收據以證明
      兩造間有信託契約存在，惟查上開收據之內容僅能證明原告曾片面主張以信託
      方式由被告具名標購系爭房地，被告既未在收據上簽名，自不能推定被告應允
      與原告成立信託契約。又證人乙○○於本院證稱：「因為之前用丙○○的名義
      去投標的時候，都沒有得標，所以在兩造結婚以後，我建議丙○○用甲○○的
      名義去投標看看」，足見原告以被告之名義投標系爭房地完全出於被告之運氣
      比原告好、以被告名義投標較以原告名義投標較易得標之故，與是否成立信託
      契約根本毫無關聯。此外，證人乙○○亦僅聽聞兩造談及原告要以被告名義投
      標，並未曾聽聞兩造談論協議投標系爭房地如有得標即成立信託契約，因此證
      人乙○○之證詞僅能證明原告以被告之名義投標系爭房地，尚不足以證明兩造
      就標得之系爭房地有成立信託契約之合意。
（三）不動產物權之取得，依民法第七百五十八條規定，應以登記名義為準，且財產
      信託應登記，本件不動產亦無信託之事實。又兩造結婚後，原告曾對被告施以
      暴力及精神虐待，故被告始為家庭暴力之受害者。
（四）綜右所述，原告所提之證物及所舉之證人均無從推論兩造間確有信託契約之法
      律關係存在，則原告主張終止信託契約關係，並請求被告返還信託財產，自嫌
      無據。又被告並非受贈取得系爭房地，且原告亦未曾主張其將系爭房地贈與被
      告，則原告主張撤銷贈與並請求返還贈與物亦屬無據。
三、證據：提出土地、建物登記謄本、民事裁定、家庭暴力案件調查紀錄表、受理查
    尋人口案件登記表、戶籍謄本、訪視報告、驗傷診斷書、診斷書、言詞辯論筆錄
    及不起訴處分書等件為證。
    理      由
一、本件原告起訴主張：原告在與被告結婚前，即從事法拍屋之投標投資，於兩造結
    婚後，原告乃與被告商議，徵得被告同意，由原告負責挑選決定投標之房屋標的
    及投標價格，而由被告負責以被告名義投標，如有標得房屋，即由原告將標得房
    地信託登記於被告名下，實際上仍係原告所有，以便於投標及日後出賣等事項之
    進行，嗣於九十年十一月間，原告挑選台北縣鶯歌鎮○○路一三八號七樓房屋及
    座落基地台北縣鶯歌鎮○○段五九二地號權利範圍九萬九千四百分之九百八十一
    土地為投標標的，並決定投標金額一百五十萬八千元後，備妥投標所需保證金，
    即委託房屋仲介人員乙○○帶領協助被告辦理投標相關手續，標得系爭房地，該
    房地價款均由原告支付，而由原告將系爭房地信託登記於被告名下，實際所有權
    人仍係原告（所有權狀由原告持有），今原告以起訴狀繕本送達，對被告為終止
    信託契約之表示，被告自應將系爭房地所有權移轉登記與原告；退步言之，如本
    院認兩造並無信託關係，則原告亦備位主張系爭房地係由原告贈與被告，因被告
    及其母洪寶英等人，於九十二年二月二十三日下午三點三十分許，至彰化縣福興
    鄉○○村○○街七十一號共同毆打原告之母陳嬌女及原告之姐邱秀蘭成傷，並出
    言恐嚇，原告依民法第四百十六條規定亦得撤銷其贈與，茲以起訴狀送達為撤銷
    贈與之意思表示，被告亦應依民法第四百十九條第二項規定將系爭房地所有權移
    轉登記與原告；爰先位依終止信託契約之法律關係，備位依撤銷贈與之法律關係
    ，訴請判決如聲明所示等情。被告則以：原告所提之證物及所舉之證人，均無從
    推論兩造間確有信託契約之法律關係存在，則原告主張終止信託契約關係，並請
    求被告返還信託財產，自嫌無據；又被告並非受贈取得系爭房地，且原告亦未曾
    主張其將系爭房地贈與被告，則原告主張撤銷贈與並請求返還贈與物，亦屬無據
    等語置辯。
二、原告主張其婚前即有從事法拍屋之投標投資，兩造於婚後商議，由原告負責挑選
    法拍屋標的即系爭房地，及決定投標價格一百五十萬八千元，而由被告負責以被
    告名義投標，於標得系爭房地後，即由原告繳清價款，而將標得房地「信託」登
    記於被告名下，但所有權狀仍由原告持有，以利房屋投標及日後出賣等事宜之事
    實，業據原告提出不動產權利移轉證書、土地、建物所有權狀、支票存根、取款
    憑條、往來收入傳票及收據等件為證，並經證人即仲介人員乙○○結證：「（提
    示卷附原證一不動產權利移轉證書，是否為你幫忙所投標的？）是」、「（何人
    委託你幫忙投標？）是丙○○」、「（得標價金何人給付？）是丙○○」、「（
    為何不動產登記為甲○○的名字？）是因為丙○○當初在做中醫很忙，所以委託
    他太太甲○○去投標」、「（是否丙○○出資委託甲○○出名標得不動產，而將
    不動產信託登記為甲○○所有？）是」、「（丙○○有無說過要將本件不動產贈
    與給甲○○？）沒有」、「（投標的時候，甲○○有跟你去本院民事執行處投標
    嗎？）有，他還打電話給丙○○問他這樣的投標價格可不可以」、「（價金如何
    交付執行處？）因為我先前欠丙○○五、六十萬元，所以投標保證金由我自己從
    我帳戶提領二十九萬元開立一張臺灣銀行支票給甲○○交給法院，其餘價金是丙○○從他第一銀行帳戶提領款項開具臺灣銀行支票交給我，我再去法院繳款」、
    「（在兩造婚姻存續期間，原告除本件不動產外，有無再投標其他不動產，以何
    人名義投標？）有，另外以丙○○本人名義投標鶯歌鎮○○路的一間透天厝的房
    子」、「（在投標系爭本件這間房子之前，有無聽聞兩造談及原告要以被告名義
    投標？）有，因為之前用丙○○的名義去投標的時候，都沒有得標，所以在兩造
    結婚以後，我建議丙○○用甲○○的名義去投標看看」等語綦詳，自堪信為真實
    。
三、經查：
（一）按「稱信託者，謂委託人將財產權移轉或為其他處分，使受託人依信託本旨，
      為受益人之利益或為特定之目的，管理或處分信託財產之關係」，八十五年一
      月二十六日公布施行之信託法第一條定有明文。查本件原告係自行挑選法拍屋
      標的即系爭房地，及決定投標價格一百五十萬八千元後，委由被告以其名義投
      標，於標得系爭房地後，由原告繳清價款，而將標得房地登記於被告名下，該
      房地所有權狀仍由原告持有等情，已如前述，顯原告僅委託被告出名投標及登
      記所有權而已，並未委託被告管理或處分系爭房地，是兩造間所成立之契約關
      係，尚與信託法所謂之信託有間。
（二）次按「稱委任者，謂當事人約定，一方委託他方處理事務，他方允為處理之契
      約」、「受任人以自己之名義，為委任人取得之權利，應移轉於委任人」、「
      當事人之任何一方，得隨時終止委任契約」，民法第五百二十八條、第五百四
      十一條第一項、第五百四十九條第一項分別定有明文。查原告既就系爭房地，
      委託被告處理出名投標及登記所有權之事務，且被告亦允為處理，兩造間應係
      成立委任關係，揆諸上開法條規定，原告自得隨時終止委任契約，並請求被告
      將處理委任事務，以自已名義為原告取得之系爭房地所有權權利，移轉與原告
      。
（三）依原告起訴所主張之原因事實，本件兩造間既係成立委任關係，即與信託法所
      謂之信託關係及民法規定之夫妻財產制無涉，是被告抗辯原告未舉證證明兩造
      就系爭房地成立信託關係，及系爭房地係兩造於九十一年十一月間，在婚姻關
      係存續中所購，已登記為被告所有，依民法第一千零十六條前段、第一千零十
      七條第一項規定，應為被告之原有財產，由被告保有其所有權云云，即無可取
      。至兩造婚姻關係解消後，被告得否依民法夫妻財產制規定，就系爭房地對原
      告主張分配權利，乃別一法律問題，被告仍不得執此拒絕移轉系爭房地所有權
      與原告，附此敘明。
四、綜上所述，本件原告為投資法拍屋買賣牟利，兩造間確有由原告挑選法拍屋標的
    即系爭房地，及決定投標價格一百五十萬八千元，而由被告以其名義投標，於標
    得系爭房地後，即由原告繳清價款，而將標得房地登記於被告名下，但所有權狀
    仍由原告持有，以利房屋投標及日後出賣等事宜之約定存在。從而，原告本於前
    述契約（即原告所稱之「信託」契約，惟並非信託法所謂之信託，實應係民法之
    委任契約）之法律關係，請求被告應將座落台北縣鶯歌鎮○○段五九二地號土地
    應有部分九萬九千四百分之九百八十一，及其上一八○二建號即台北縣鶯歌鎮○○路一三八號七樓房屋所有權移轉登記與原告，洵屬正當，應予准許。
五、本件事證已臻明確，兩造其餘攻擊防禦方法，核與判決結果不生影響，爰不一一
    論述。
據上論結，本件原告之訴為有理由，依民事訴訟法第七十八條，判決如主文。
中　　　華　　　民　　　國　　九十三　　年　　　二　　　月　　二十六　　日
                                        臺灣板橋地方法院民事第二庭
~B法　　　官　連士綱
右為正本係照原本作成
如對本判決上訴，須於判決送達後廿日內向本院提出上訴狀
中　　　華　　　民　　　國　　九十三　　年　　　三　　　月　　  二  　　日
~B法院書記官　李宏明
